臺灣基隆地方法院刑事判決　　　　　　100年度交簡上字第4號
上　訴　人　臺灣基隆地方法院檢察署檢察官
上　訴　人
即　被　告　金秀屏
選任辯護人　黃丁風　律師
　　　　　　黃雅羚　律師
上列上訴人因被告過失致死案件，不服本院基隆簡易庭99年度基
交簡字第577 號，中華民國99年11月25日第一審刑事簡易判決（
原聲請案號：99年度偵字第2712、4661號），提起上訴，本院管
轄之第二審合議庭判決如下：
    主  文
上訴駁回。
金秀屏緩刑貳年。
    事  實
一、緣金秀屏於民國99年6 月1 日上午6 時5 分左右，駕駛5807
    -EC 號自用小客車，沿臺北縣萬里鄉（現已升格改制為新北
    市萬里區）野柳村港東新3 巷由南往北方向行駛，途經該
    巷與港東路交會處（以下簡稱為「港東新3 巷巷口」）而
    擬左轉駛入港東路之際，適有行人黃高招治疏未注意「行人
    應在劃設之人行道行走」等交通法規，旋沿劃設有人行道之
    港東路「內側車道」由西往東方向徒步而抵「港東新3 巷
    巷口」。乃金秀屏本應注意汽車行駛至交岔路口左轉彎時，
    應行至交岔路口中心處左轉，不得占用來車道搶先左轉，復
    應適時注意車前狀況，俾能隨時採取必要之安全措施，且依
    當時情形，亦無不能注意之情事，猶疏未注意，旋貿然駕駛
    5807-EC 號自用小客車搶先左轉（未行至交岔路口中心處旋
    即左轉），藉由占用來車道之方式駛入港東街，同時復未時
    刻警戒車前狀況，以致未能及時查悉刻沿港東路「內側車道
    」迎面徒步而來之行人黃高招治，而未採取適當之閃避措施
    ，其駕駛車輛之「左後視鏡」遂逕自擦撞黃高招治之身體，
    使黃高招治失衡倒地並直接撞擊地面（頭部），而受有頭部
    外傷併蜘蛛膜下出血、顱骨骨折、右脛骨開放性骨折併皮膚
    缺損、左股骨頭骨折等嚴重傷害，雖經送往長庚醫療財團法
    人基隆長庚紀念醫院施以救治，仍因上開傷勢引發多器官衰
    竭，而於99年6 月5 日下午5 時45分不治死亡。至金秀屏肇
    事後，則於未經有偵查權限之公務員或機關發覺其犯罪嫌疑
    以前，主動報警暨敘明自己姓名及肇事地點，同時停留現場
    ，向據報前往現場處理之警員坦承肇事而表示接受裁判之意
    。
二、案經金秀屏自首及何黃琴（黃高招治之女）訴由臺北縣政府
    警察局金山分局報請臺灣基隆地方法院檢察署檢察官偵查後
    ，向本院基隆簡易庭聲請逕以簡易判決處刑。
    理  由
一、證據能力
  (一)供述證據
    按「被告以外之人於審判外之陳述，雖不符前四條之規定，
    而經當事人於審判程序同意作為證據，法院審酌該言詞陳述
    或書面陳述作成時之情況，認為適當者，亦得為證據。」「
    當事人、代理人或辯護人於法院調查證據時，知有第一百五
    十九條第一項不得為證據之情形，而未於言詞辯論終結前聲
    明異議者，視為有前項之同意。」刑事訴訟法第一百五十九
    條之五第一項、第二項分別定有明文。查本案相關之「供述
    證據」，或曾經被告暨其辯護人明示「不為爭執」而同意作
    為證據（見本院100 年4 月6 日準備程序筆錄第3 頁至第5
    頁），或未經被告及辯護人於本院言詞辯論終結前就其證據
    能力而為聲明異議；兼以本院自形式上察其作成、取得當時
    之外部情況，亦俱無「任意性」或「信用性」違反而顯然不
    適當之情形，致均與刑事訴訟法第一百五十九條之五第二項
    之規定相符。因認關此證人於「審判外言詞陳述」，之於本
    案而言，均有證據能力，而毋庸再依刑事訴訟法第一百五十
    九條之一至同法第一百五十九條之四等規定為個別性之贅餘
    斟酌。
  (二)非供述證據
    除供述證據以外，其餘「非供述證據」，非特核無公務員違
    法採證之情形，尤以均曾經本院於審判期日，依刑事訴訟法
    第一百六十四條、第一百六十五條規定，踐行證據調查之法
    定程序，則其證據能力之具備，當亦毋待贅言。
二、事實認定
  (一)前揭肇事經過業據上訴人即被告金秀屏坦承在卷；且有道路
    交通事故調查報告表(一)(二)（99年度偵字第2712號卷第15頁至
    第17頁）、事故現場採證照片34張（同上偵查卷第18頁至第
    34頁）、肇事人自首情形紀錄表（同上偵查卷第36頁）、長
    庚醫療財團法人基隆長庚紀念醫院診斷證明書影本2 份（同
    上偵查卷第49頁至第50頁）、黃高招治倒地照片4 張（原審
    卷第34頁至第35頁）、原審職權函調現場監視錄影光碟而後
    命為翻拍之照片18張（原審卷第13頁至第21頁）等件在卷可
    佐；並經原審職權督同臺北縣政府警察局金山分局交通隊警
    員童誌良，兼之會同被告、檢察官、關係人許明龍，於99年
    11月2 日至現場實地踏勘而後還原本起車禍碰撞、靜止、倒
    地位置無誤，分別製有99年11月2 日原審刑事勘驗筆錄暨勘
    驗現場照片（原審卷第28頁至第31頁、第36頁至第55頁）、
    臺北縣政府警察局金山分局道路交通事故現場圖（原審卷第
    68頁、第76頁）存卷為憑；復據檢察官督同法醫師相驗黃高
    招治之屍體屬實，製有相驗屍體證明書、檢驗報告、勘（相
    ）驗筆錄、相驗（勘查）屍體照片（以上均見99年度相字第
    191 號相驗卷）存卷足考。又細稽上開道路交通事故調查報
    告表暨現場圖及採證照片所示情節，核亦足認：本案車禍之
    肇事成因，實乃「『行人』黃高招治沿劃設有人行道之港東
    路『內側車道』由西往東方向徒步而抵『港東新3 巷巷口
    』之際，適有被告駕駛車輛亦沿港東新3 巷由南往北方向
    駛抵『港東新3 巷巷口』並貿然搶先左轉（未行至交岔路
    口中心處旋即左轉），藉由占用來車道之方式駛入港東街，
    同時復未時刻警戒車前狀況，以致未能及時查悉刻沿港東路
    『內側車道』迎面徒步而來之行人黃高招治，而未採取適當
    之閃避措施，其駕駛車輛之『左後視鏡』遂逕自擦撞黃高招
    治之身體，使黃高招治失衡倒地並直接撞擊地面（頭部）」
    所致。按「行人應在劃設之人行道行走，在未劃設人行道之
    道路，應靠邊行走，並不得在道路上任意奔跑、追逐、嬉戲
    或坐、臥、蹲、立，阻礙交通。」「汽車行駛時，駕駛人應
    注意車前狀況及兩車併行之間隔，並隨時採取必要之安全措
    施。」「汽車行駛至交岔路口，其行進、轉彎，應依下列規
    定：…五左轉彎時，應距交岔路口三十公尺前顯示方向燈或
    手勢，換入內側車道或左轉車道，行至交岔路口中心處左轉
    ，並不得占用來車道搶先左轉。…」道路交通安全規則第一
    百三十三條、第九十四條第三項、第一百零二條第一項第五
    款分別訂有明文。茲死者黃高招治雖未駕駛車輛，然其既係
    徒步行走而使用道路，則其本應按諸道路交通安全規則第一
    百三十三條規定盡必要之注意義務；至被告既係汽車駕駛人
    ，則其駕駛車輛行駛道路，當更應按諸道路交通安全規則第
    九十四條第三項、第一百零二條第一項第五款規定盡必要之
    注意義務；且觀諸卷附道路交通事故調查報告表暨現場圖所
    示情節，案發當時非特天候晴、晨間有自然光線，肇事路段
    復係路面乾燥、無缺陷、無障礙物、視距良好，是自客觀以
    言，無論死者黃高招治，抑係被告，應均無不能注意之情事
    ，乃竟均疏未注意，以致無可避免本起車禍之發生，則死者
    黃高招治及被告顯均違背上揭注意義務，其等互有過失甚明
    。茲被告既因上開注意義務之違反，致生黃高招治死亡之結
    果，則被告之過失行為與黃高招治之死亡結果間，具有相當
    因果關係，亦屬灼然。至死者黃高招治就本案車禍之發生，
    雖亦同有違反注意義務之過失責任，詳如前述，然此至多僅
    為本院量刑之參考，對「被告因未能遵守上揭交通法令致衍
    生違背注意義務之過失責任」，尚不生妨礙。
  (二)又被告雖指：案發當時，尚有6611-KR 號自用小客車（以下
    簡稱「他車」）違規停放於港東路之「人行道」上，而對伊
    之視野造成相當程度之影響，是伊駕駛上開車輛左轉之際，
    方未能及時查悉刻沿港東路「內側車道」迎面徒步而來之行
    人黃高招治，遑論採取如何如何之閃避措施，職此，「他車
    」駕駛人（許明龍）就本案車禍之發生，自應同負其過失責
    任（即抗辯應由被告、死者黃高招治及案外人許明龍3 人同
    負本件過失責任）云云；而檢察官則指：參照臺灣省臺北縣
    區車輛行車事故鑑定委員會之鑑定意見，行人黃高招治係因
    「他車」違規停放於港東路之「人行道」上，方改而沿港東
    路之「內側車道」徒步行走，是自不能祇因行人黃高招治曾
    經行走車道之事實，即謂黃高招治就本案車禍之發生，亦應
    同負其過失責任（即主張應承擔本件過失責任者，應止被告
    1 人而已）云云。然查：
  1.參諸原審卷附之黃高招治倒地照片4 張（原審卷第34頁至第
    35頁）及臺北縣政府警察局金山分局道路交通事故現場圖（
    原審卷第68頁、第76頁）之所示，佐以原審職權函調現場監
    視錄影光碟而後當庭播放以行勘驗之結果（原審卷第72頁至
    第73頁），案發當時，固有「他車」違規停放於港東路之「
    人行道」上，惟死者黃高招治實係「已步行經過『他車』停
    放所在，甚且續沿『內側車道』向前步行而與『他車』相隔
    一定之距離」以後，方遭被告駕駛車輛擦撞倒地。由是以觀
    ，顯見：黃高招治既已經過「他車」並「與『他車』相隔
    一定距離」，則以被告斯時之行逕路線（左轉）而言，黃高
    招治即無反遭「他車」遮蔽之客觀可能（蓋被告駕駛車輛左
    轉時之所見順序，應係黃高招治在先、「他車」在後）；
    「他車」違規停放之事實，縱使一度造成妨礙而使黃高招治
    無從藉由「人行道」以往來通行，然關此窒礙難行之狀態，
    勢必隨著「黃高招治步行經過『他車』之停放所在」而併經
    排除。換言之：被告駕駛上開車輛左轉而未能及時查悉刻
    沿港東路「內側車道」迎面徒步而來之行人黃高招治，應係
    被告「貿然搶先左轉（未行至交岔路口中心處旋即左轉），
    藉由占用來車道之方式駛入港東街，同時復未時刻警戒車前
    狀況」之所致，而與「『他車』違規停放『人行道』」乙節
    尚無積極關聯；黃高招治既已經過「他車」並「與『他車
    』相隔一定距離」，則其當無不能重返「人行道」藉以往來
    通行之理，乃竟於上開妨礙遭排除以後，猶執意沿「內側車
    道」續為步行而未改往「人行道」以避讓車輛，則其恣意違
    反交通法規（行人應在劃設之人行道行走），終至無可避免
    本起車禍發生之過失責任，亦屬灼然。從而，本件被告抗辯
    「他車」駕駛人（許明龍）就本案車禍之發生，亦應同負其
    過失責任云云，乃至檢察官主張死者黃高招治就本件車禍之
    發生洵無過失責任之可言云云，自均昧於客觀事實而無足採
    。
  2.至臺灣省臺北縣區車輛行車事故鑑定委員會及臺灣省車輛行
    車事故覆議鑑定委員會除同本院心證而認「被告駕駛車輛搶
    先左轉為『肇事原因』」、「『他車』違規停放然『無』肇
    事因素」以外，固另反於本院心證而稱「行人黃高招治係因
    『他車』違規停放於港東路之『人行道』上，方改而沿港東
    路之『內側車道』徒步行走，是黃高招治就本案車禍之發生
    ，當『無』肇事因素之可言」云云，徵諸臺灣省臺北縣區車
    輛行車事故鑑定委員會鑑定意見書（99年度偵字第2712號卷
    第62頁至63頁）、臺灣省車輛行車事故覆議鑑定委員會函覆
    內容（本院卷）即明。惟按鑑定報告僅為形成法院心證之資
    料，對於法院並無拘束力，故待證事項雖經鑑定，法院仍應
    本於職權予以調查，以期發現事實之真相，不得僅以鑑定報
    告為判決唯一依據（最高法院57年臺上字第3399號判例意旨
    參照）。是本院未予採納上開鑑定意見，進而職權勾稽本案
    卷證資料，本於論理法則、經驗法則之作用，認定被告、死
    者黃高招治之過失責任如前，依法當已洵無違誤。更何況，
    初不論本院認定之事實經過，單就旨揭鑑定結果而論，其間
    已不乏矛盾、瑕疵而難使本院逕予採納；蓋倘所稱「行人黃
    高招治係因『他車』違規停放於港東路之『人行道』上，方
    改而沿港東路之『內側車道』徒步行走，是黃高招治就本案
    車禍之發生，當『無』肇事因素可言」之邏輯、論理核無違
    誤，則「迫使黃高招治改沿港東路『內側車道』徒步行走之
    『他車』」，客觀上非特違背交通法規而查有注意義務之違
    反，即其與黃高招治之死亡結果間，亦顯然存在所謂之相當
    因果關係，而應併就本件車禍負其過失責任，此誠屬事理之
    當然。乃鑑定意見一方面宣稱「黃高招治係因『他車』違規
    停放之事實，方被迫改沿港東路之『內側車道』徒步行走」
    云云，復昧於上開事理而同時肯認「『他車』違規停放然『
    無』肇事因素」，則其鑑定結論之自我扞格，實已不言可喻
    ，遑論進而恃以為本案過失責任認定之依據。職此，本件雖
    經臺灣省臺北縣區車輛行車事故鑑定委員會、臺灣省車輛行
    車事故覆議鑑定委員會提供鑑定意見如前，然本院依法自不
    受關此扞格意見之拘束。
  (三)綜上，因認本案事證明確，被告如本判決事實欄所載犯行，
    應堪認定。
三、法律適用
    核被告所為，係犯刑法第二百七十六條第一項之過失致死罪
    。查被告肇事後，於未經有偵查權限之公務員或機關發覺其
    犯罪嫌疑以前，主動報警暨敘明自己姓名及肇事地點，同時
    停留現場，向據報前往現場處理之警員，主動坦承其過失肇
    事而接受審判，此除有肇事人自首情形紀錄表（同上偵查卷
    第36頁）附卷足考，並有被告警詢筆錄存卷為憑；核其情節
    ，尚與「自首」之例相符，爰衡量被告此舉，有助於交通肇
    事責任之釐清及檢警司法成本之節省，依刑法第六十二條前
    段規定，減輕其刑。
四、本院駁回上訴之原因
    原審判決就「死者黃高招治與有過失之原因」及「『他車』
    （許明龍）違規尚與本案核無因果關係」之理由說明，雖尚
    迥異於本院前揭論證之內容，然其憑以認定之主要事實（即
    被告駕駛車輛搶先左轉乃至死者黃高招治沿『車道』徒步行
    走均有過失），仍與本院依憑卷證資料所形成之心證查無二
    致；是原審判決認上訴人即被告金秀屏過失致人於死罪證明
    確，且合於刑法第六十二條前段「自首」減刑之規定，同時
    審酌被告駕駛車輛肇事之疏失情節，除使黃高招治喪失寶貴
    生命，併使黃高招治之親友承受莫大痛苦，即其犯罪所生損
    害之重大，自亦可見一斑，兼考量被告未能把握時機，於原
    審判決以前，先與黃高招治之家屬達成和解，暨死者黃高招
    治就本件車禍「與有過失」之程度、被告及死者黃高招治之
    過失比例，併斟酌被告智識、素行（尚稱良好；卷附臺灣高
    等法院被告前案紀錄表參見）、肇時當時駕駛之車輛種類等
    一切情狀，適用刑事訴訟法第四百四十九條第一項、刑法第
    二百七十六條第一項、第六十二條前段、第四十一條第一項
    前段，刑法施行法第一條之一，判處被告「有期徒刑六月，
    如易科罰金，以新臺幣二千元折算一日」，核其認事（主要
    事實）用法，仍無違誤，量刑亦堪稱妥適，自應予以維持。
    至檢察官及被告猶執前詞提起上訴（檢察官主張「死者黃高
    招治並無過失」、被告則抗辯「『他車』（許明龍）亦應就
    本案同負其過失責任」），則因與本案客觀跡證不合而俱無
    可取，此悉經本院論述如前；又被告雖併指「原審量刑過重
    」云云、檢察官則另指「原審未予審酌被告未與死者家屬達
    成和解以致量刑過輕」云云，然檢察官所稱之「被告未能把
    握時機，於原審判決以前，先與黃高招治之家屬達成和解」
    等各節，實均經原審量刑時考量如前，況且，被告、死者家
    屬固未及時而就賠償金額達成共識，惟此究非可與「被告犯
    後態度不佳」乙節等量齊觀，並應另循民事途徑以謀救濟方
    為正辦。更何況，關於刑之量定，係實體法上賦予法院在比
    例原則下得為自由裁量之事項，倘在法定刑度內，酌量科刑
    ，如無偏執一端，致明顯失出失入情形，上級審法院即不得
    單就量刑部分遽指為不當或違法；據此，檢察官及被告於原
    審量刑既未違反比例原則，亦未偏執一端而有明顯不當之情
    形下，徒憑前詞而稱原審量刑不當云云，指摘原判決不當，
    亦無可取，且無理由，應予駁回。
五、緩刑宣告
    上訴人即被告金秀屏前未曾因故意犯罪而受有期徒刑以上刑
    之宣告，復查無不良前科素行，此均有臺灣高等法院被告前
    案紀錄表在卷可考；參以本次純因一時過失，致罹刑典，犯
    後並已深表悔悟，戮力賠償黃高招治家屬所受損害，終與黃
    高招治家屬調解成立（參見本院100 年度移調字第9 號調解
    筆錄），兼之迄已給付3,020,000 元而對被害人家屬作出適
    度之損害填補（僅餘尾款480,000 元尚待分期；同上調解筆
    錄參見），經此科刑教訓後，信當知所警惕，而無再犯之虞
    ，因認所受刑之宣告，以暫不執行為適當，爰併宣告緩刑二
    年，用啟自新，以勵來茲。
據上論斷，應依刑事訴訟法第四百五十五條之一第一項、第三項
、第三百六十八條，刑法第七十四條第一項第一款，判決如主文
。
本案經檢察官王亞樵到庭執行職務。
中    華    民    國   100    年    4     月    28    日
                  刑事第五庭審判長法  官  齊  潔
                                  法  官  蔡和憲
                                  法  官  王慧惠
以上正本證明與原本無異。
本件判決不得上訴。
中    華    民    國   100    年    4     月    28    日
                                  書記官  王一芳